臺灣臺南地方法院柳營簡易庭民事判決
111年度營簡字第392號
原      告  阿薩投資顧問有限公司

法定代理人  梁家源  
訴訟代理人  張景淯  
被      告  李翁含笑
            李育諭  
            李育宗  
            李旻蓁  
            李嘉仁  
上列當事人間請求撤銷遺產分割協議事件，經本院柳營簡易庭於
民國111年8月9日言詞辯論終結，判決如下：
    主  文
一、原告之訴駁回。
二、訴訟費用新臺幣1,220元由原告負擔。
    事實及理由
一、除被告李旻蓁外，其餘被告均經合法通知，無正當理由，均
    未於言詞辯論期日到場，核無民事訴訟法第386條所列各款
    情形，爰依原告之聲請，由其一造辯論而為判決。
二、原告起訴主張：被告李旻蓁積欠訴外人米蘭資產管理顧問有
    限公司(下稱米蘭公司)新臺幣(下同)111,016元及其利息未
    為清償，米蘭公司已將其對被告李旻蓁之前開債權債權讓與
    與原告。又訴外人李榮彬已於民國95年5月25日死亡，留有
    如附表所示之不動產(下稱系爭遺產)為遺產，被告李旻蓁為
    李榮彬之繼承人之一，且未聲明拋棄繼承，其自得繼承李榮
    彬之遺產，詎被告李旻蓁恐繼承該遺產後遭原告求償，竟於
    107年1月16日與李榮彬之其他繼承人即被告李翁含笑、李育
    諭、李育宗、李嘉仁(下稱被告李翁含笑等4人)協議，由被
    告李翁含笑等4人分割繼承而取得系爭遺產(繼承情況如附表
    取得者欄所示)，被告李旻蓁則不為繼承登記，渠等之行為
    ，等同將被告李旻蓁就系爭遺產之應繼分無償移轉予被告李
    翁含笑等4人，而有害於原告之債權，原告依民法第244條第
    1項、第4項規定，自得聲請撤銷上開遺產分割協議及被告李
    翁含笑等4人就系爭遺產所為之分割繼承登記行為，及命被
    告李翁含笑等4人塗銷系爭遺產之所有權移轉登記等語。並
    聲明：㈠被告就李榮彬所遺系爭遺產於107年1月16日所為之
    分割協議，及於107年3月13日所為之分割繼承登記行為應予
    撤銷。㈡被告李翁含笑等4人應將如附表所示編號4之未保存
    登記建物(下稱系爭建物)之納稅義務人回復登記為被告。
三、被告等則以：
  ㈠被告李旻蓁：
　⒈李榮彬希望由其子繼承系爭遺產，且李榮彬本身亦留有債務
    ，被告李旻蓁不願承擔李榮彬生前債務，乃遵循李榮彬之遺
    願放棄繼承系爭遺產。又李榮彬過世後，其遺產均已經其債
    權人聲請強制執行而遭拍賣，被告實際未取得李榮彬之系爭
    遺產，被告間就系爭遺產所為之遺產分割協議已無從回復為
    被告所有。
  ⒉再者，被告間之遺產分割協議，乃經李榮彬之繼承人即被告
    全體同意而為，性質上為多數繼承人之共同行為，並非單一
    債務人即被告李旻蓁之無償贈與行為，無從單獨分離，非原
    告得請求撤銷。又債權人就債務人拋棄繼承權之行為，依實
    務見解並不得依民法第244條規定行使撤銷訴權，依舉重明
    輕法理，基於身分關係所為之遺產分割協議，債權人亦不得
    請求撤銷。
  ⒊並聲明：原告之訴駁回。
  ㈡其餘被告均未於言詞辯論期日到場，亦均未提出準備書狀作
    何聲明或陳述。
四、得心證之理由：
  ㈠債務人所為之無償行為，有害及債權者，債權人得聲請法院
    撤銷之；債權人依第1項之規定聲請法院撤銷時，得並聲請
    命受益人或轉得人回復原狀。但轉得人於轉得時不知有撤銷
    原因者，不在此限，民法第244條第1項、第4項分別定有明
    文。而繼承人自繼承開始時，除本法另有規定外，承受被繼
    承人財產上之一切權利、義務；繼承人有數人時，在分割遺
    產前，各繼承人對於遺產全部為公同共有，此為民法第1148
    條第1項前段、第1151條所明定。債權人得依民法第244條規
    定行使撤銷權者，以債務人所為非以其人格上之法益為基礎
    之財產上之行為為限，若單純係財產利益之拒絕，如贈與要
    約之拒絕，第三人承擔債務之拒絕，繼承或遺贈之拋棄，自
    不許債權人撤銷之（最高法院69年度台上字第1271號裁判意
    旨參照）；又債權人得依民法第244條規定行使撤銷訴權者
    ，以債務人所為非其人格上之法益為基礎之財產上之行為為
    限，繼承權係以人格上之法益為基礎，且拋棄之效果，不特
    不承受被繼承人之財產上權利，亦不承受被繼承人財產上之
    義務，故繼承權之拋棄，縱有害及債權，仍不許債權人撤銷
    之（最高法院73年度第2次民事庭會議決議意旨參照）。
  ㈡上開決議，雖僅就債務人拋棄繼承權之意思表示，不許債權
    人撤銷之，然繼承人於繼承開始後，未拋棄繼承權，而就繼
    承所得遺產為如何分配之協議時，往往係考量被繼承人生前
    意願、繼承人對被繼承人之貢獻（有無扶養之事實）、家族
    成員間感情、被繼承人生前已分配予各繼承人之財產（贈與
    之歸扣）、承擔祭祀義務等因素，始達成遺產分割協議，可
    見繼承人間所為遺產分割協議及依該協議所為分割繼承登記
    行為，係基於繼承身分關係所為，而為高度人格自由之表現
    ，實難僅以一般財產上債權行為視之。此外，依民法第244
    條規定行使撤銷權之立法目的，乃在保全債務人原有之債權
    清償力，並非在使債務人增加其清償力。基於繼承關係所得
    遺產為分割協議，乃係以繼承人之人格上法益為基礎，繼承
    人間就遺產分割所為協議之財產上行為，並基於分割協議而
    自願放棄繼承所得遺產公同共有權利，性質上為單純係財產
    利益之拒絕，縱有害及債權，仍屬不許債權人撤銷之列，始
    屬允當。
  ㈢原告主張：系爭遺產為李榮彬之遺產，被告間所為之遺產分
    割行為等情，有分割繼承協議書、臺南市政府財政稅務局新
    營分局111年6月10日南市財營字第1112509394號持分人附表
    等件在卷可證，堪予採信。依上開說明，原告依法自無從撤
    銷此遺產分割行為，原告上開主張，自屬無據。
五、從而，原告依民法第244條第1項撤銷被告間之遺產分割行為
    ，然此遺產分割行為非民法第244條第1項得撤銷之行為，原
    告自無從撤銷該遺產分割。原告既無法撤銷遺產分割行為，
    自無從依第244條第4項規定請求被告李翁含笑等4人將系爭
    建物之納稅義務人回復登記為被告。原告上開主張，均無理
    由，應予駁回。
六、按訴訟費用，由敗訴之當事人負擔；法院為終局判決時，應
    依職權為訴訟費用之裁判，民事訴訟法第78條、第87條第1
    項分別定有明文。經核本件訴訟費用即第一審裁判費為1,22
    0元，本院爰依職權確定上開訴訟費用由敗訴之原告負擔。
七、本件事證已臻明確，兩造其餘之攻擊或防禦方法及所提出之
    證據，經本院斟酌後，認為均不足以影響本判決之結果，爰
    不逐一論列，附此敘明。
八、據上論結，本件原告之訴為無理由，依民事訴訟法第436條
    第2項、第385條第1項前段、第78條、第87條第1項，判決如
    主文。
中　　華　　民　　國　　111 　年　　8 　　月　　23　　日
                  臺灣臺南地方法院柳營簡易庭
                              法  官  陳協奇
以上正本係照原本作成。
被告如不服本判決，應於送達後20日內，向本院提出上訴狀並表明上訴理由，如於本判決宣示後送達前提起上訴者，應於判決送達後20日內補提上訴理由書（須附繕本）。如委任律師提起上訴者，應一併繳納上訴審裁判費。　　　　　　　　　　　　　　
中　　華　　民　　國　　111 　年　　8 　　月　　24　　日
　　　　　　　　　　　　　　　書記官  洪季杏
　　　　　　　　　　　　　　　
附表：   編號 遺產清單 取得者 1 臺南市○○區○○段○○○○段000地號土地 被告李翁含笑、李嘉仁、李育宗 2 臺南市○○區○○段00地號土地 被告李翁含笑、李嘉仁、李育宗 3 臺南市○○區○○段00地號土地 被告李翁含笑、李嘉仁、李育宗 4 門牌號碼臺南市○○區○○路00巷0○0號【未保存登記建物，稅籍編號：00000000000，原告民起訴狀誤載為00000000000)】。 被告李翁含笑、李嘉仁、李育宗、李育諭